【裁判字號】    99,上易,260
【裁判日期】    991130
【裁判案由】    塗銷所有權移轉登記等
【裁判全文】
臺灣高等法院高雄分院民事判決         99年度上易字第260號
上  訴  人  林春金
            李清賢
被 上訴 人  聯邦商業銀行股份有限公司
法定代理人  李憲章
訴訟代理人  郭雅慧
            姚宜姈
上列當事人間因請求塗銷所有權移轉登記等事件，對於民國99年
7月14 日臺灣高雄地方法院99年度訴字第310 號第一審判決提起
上訴，本院於99年11月17日辯論終結，茲判決如下：
    主  文
上訴駁回。
第二審訴訟費用由上訴人負擔。
    事 實 及 理 由
一、被上訴人主張：上訴人林春金於民國93年間向伊申請信用卡
    使用，嗣因未如期繳款，於95年間與伊達成債務清償協議，
    然仍未依約還款，經伊向台灣高雄地方法院（下稱高雄地院
    ）聲請核發97年度促字第18950 號支付命令獲准，林春金應
    向伊給付新臺幣（下同）81萬1,717 元，及其中81萬1,358
    元自97年3 月16日起至清償日止，按年息19.71%計算之利息
    ，暨自97年3 月16日起至清償日止，5 個月內以每月1,500
    元計算之違約金，暨賠償程序費用1,000 元（下稱系爭支付
    命令）。詎林春金為逃避強制執行，將其所有如原判決附表
    所示之不動產（下稱系爭房地），以夫妻贈與為原因，於96
    年3 月15日移轉所有權登記予上訴人李清賢，林春金因而無
    任何財產可供執行，是上訴人間移轉所有權之無償行為，實
    已侵害伊之債權，爰依民法第244 條第1 項、第4 項規定，
    求為判決上訴人間就系爭房地於96年3 月8 日所為之贈與行
    為，及於96年3 月15日所為之所有權移轉登記行為均應予撤
    銷；李清賢應將系爭房地於96年3 月15日經高雄市政府地政
    處新興地政事務所（下稱新興地政事務所）以贈與為原因所
    為之所有權移轉登記予以塗銷等情。
二、上訴人則以：系爭房地原係李清賢出資購得，因李清賢所經
    營之公司出現財務問題，為躲避債務，乃暫將系爭房地所有
    權借用林春金名義登記，伊等間實無移轉所有權之真意，嗣
    李清賢解決財務問題後，隨即要求林春金將系爭房地變更登
    記於李清賢名下，是系爭房地之真正所有權人為李清賢。況
    系爭房地於81年12月14日已為訴外人第一商業銀行股份有限
    公司（下稱第一銀行）設定576 萬元之本金最高限額抵押權
    ，目前尚積欠1,271 萬9,000 元，而系爭房地市價未達500
    萬元，縱若被上訴人得聲請強制執行，其拍賣所得價金扣除
    抵押債務後，被上訴人並無法受償任何款項，是伊等間移轉
    系爭房地所有權之行為，並未侵害被上訴人債權。又林春金
    於96年3 月15日贈與系爭房地，惟系爭支付命令則於97年間
    核發，李清賢於受讓時無從知悉被上訴人對林春金有債權存
    在，伊等實未有任何詐害債權行為等語，資為抗辯。
三、原審判決被上訴人勝訴，上訴人不服，提起上訴，其上訴聲
    明：(一)原判決廢棄。(二)上開廢棄部分，被上訴人在第一審之
    訴駁回。被上訴人則答辯聲明：上訴駁回。
四、兩造不爭執及爭執事項：
甲、不爭執事項：
  (一)林春金於93年間向被上訴人申請信用卡使用，於95年間因繳
    款不正常申請債務協商，至96年3 月15日止積欠84萬6,463
    元，至97年2 月止積欠81萬1,717 元，被上訴人已向高雄地
    院聲請對林春金核發支付命令，經高雄地院核發系爭支付命
    令，林春金應向被上訴人給付81萬1,717 元，及其中81萬1,
    358 元自97年3 月16日起至清償日止，按年息19.71%計算之
    利息，暨自97年3 月16日起至清償日止，5 個月內以每月1,
    500 元計算之違約金，並賠償程序費用1,000 元。
  (二)系爭房地原為林春金所有，於96年3 月15日以贈與為原因，
    移轉所有權登記予李清賢。
  (三)林金春於96年3 月15日將系爭房地贈與李清賢後，無其他財
    產清償對被上訴人所負債務。
乙、爭執之事項：
  (一)上訴人間有無借名關係存在？
  (二)被上訴人依民法第244 條第1 項、第4 項請求撤銷上訴人間
    就系爭房地所為之贈與移轉行為，並將系爭房地之所有權移
    轉登記予以塗銷，有無理由？
五、上訴人間有無借名關係存在？
  (一)按當事人主張有利於己之事實者，就其事實有舉證之責任，
    民事訴訟法第277 條前段定有明文。原告對於自己主張之事
    實已盡證明之責後，被告對其主張，如抗辯其不實並提出反
    對之主張者，則被告對其反對之主張，亦應負證明之責，此
    為舉證責任分擔之原則（最高法院18年上字第2855號判例參
    照）。被上訴人主張系爭房地係林春金於87年12月24日因夫
    妻贈與而取得所有權，有新興地政事務所異動索引可稽（原
    審卷第11頁），堪認林春金於87年12月24日確有取得系爭房
    地所有權，至上訴人抗辯系爭房地為李清賢所有，因李清賢
    於87年間積欠他人債務，因避債而借名登記予林春金，林春
    金於李清賢解決債務後，再將系爭房地移轉登記返還予李清
    賢，並無何詐害債權行為云云，則依上開說明，上訴人自應
    就有借名登記之事實負舉證責任。
  (二)經查，李清賢於87年12月間贈與林春金系爭房地時，其名下
    尚有另5 筆田賦，該田賦中有單筆公告現值高於系爭房地，
    且系爭房地移轉林春金時，本即設定抵押權擔保李清賢之債
    權，此有土地及建物登記謄本、稅務電子閘門財產所得調件
    明細表可憑（原審卷第9 至10頁、第84至105 頁），則衡以
    李清賢於移轉系爭房地時名下尚有其他財產，該財產雖與他
    人共有，然較系爭房地價值為高，卻未移轉登記之情，顯與
    一般脫產者多優先保護高價財產之常情有違。況系爭房地原
    已設定抵押權擔保李清賢之債務，並無法因此移轉登記而免
    於受債權人追償，是其抗辯李清賢於87年12月24日以贈與為
    原因之移轉登記，並無移轉真意，而係借名登記云云，尚非
    可採。
  (三)上訴人又抗辯李清賢於86年9 月間擔任訴外人台灣打撈工程
    股份有限公司（下稱打撈公司）向中央租賃股份有限公司（
    下稱中央租賃公司）借款約3,030 萬元之連帶保證人，另積
    欠中租迪和股份有限公司1,802 萬1,064 元，因打撈公司於
    87年8 月31日公告全面停工，且無法履行買賣契約，乃與李
    清賢及中央租賃公司協議，由打撈公司向李清賢借票，而向
    中央租賃公司申請延後付款之支付憑證，李清賢恐因債權人
    隨時可能對其財產聲請查封，為保住系爭房地，始暫借林春
    金之名義登記云云，固提出高雄地院87年度促字第44282 號
    支付命令、同法院87年度票字第10957 號裁定、打撈公司87
    年8 月31日停工公告、中央租賃公司於87年11月25日簽立協
    議書為證（本院卷第7 至12頁）。惟李清賢於87年12月24日
    縱有積欠債務情事，亦不能證明其將系爭房地登記予林春金
    ，即屬借名登記而無贈與之意，其間並無必然關係，故上開
    證據尚不足採為有利上訴人之證據。
  (四)至李清賢抗辯系爭房地所擔保之債務均為其按月清償，足見
    系爭房地為其所有云云。惟系爭房地設定最高限額抵押權所
    擔保之債務本即為李清賢所借貸，此有第一銀行99年1 月15
    日一苓雅字第00010 號函可佐（原審卷第107 頁），並為上
    訴人所不爭，則李清賢既為債務人，自應由其清償債務，是
    其上開抗辯亦非可採。
六、被上訴人依民法第244 條第1 項、第4 項請求撤銷上訴人間
    就系爭房地所為之贈與移轉行為，並將系爭房地之所有權移
    轉登記予以塗銷，有無理由？
  (一)按債務人所為之無償行為，有害及債權者，債權人得聲請法
    院撤銷之；債權人依第1 項之規定聲請法院撤銷時，得並聲
    請命受益人或轉得人回復原狀，民法第244 條第1 項、第4
    項前段定有明文。查，林春金於93年間向被上訴人申請信用
    卡使用，惟未依約清償，經被上訴人向高雄地院聲請對林春
    金核發系爭支付命令獲准，林春金應向被上訴人給付81萬1,
    717 元本息及違約金確定，而系爭房地原為林春金所有，於
    96年3 月15日以贈與為原因，移轉所有權登記予李清賢，且
    林春金將系爭房地贈與李清賢後，無其他財產清償對被上訴
    人所負債務，為兩造所不爭，是被上訴人依上開規定，撤銷
    上訴人間之贈與及移轉行為，並請求塗銷登記，即屬有據。
  (二)上訴人雖抗辯系爭房地已為第一銀行設定最高限額抵押權
    576 萬元，目前尚積欠該銀行1,271 萬9,000 元，而系爭房
    地之市價未達500 萬元，被上訴人撤銷上訴人間之贈與，亦
    無法由強制執行變價取償，其撤銷並無實益云云，並提出第
    一銀行放款戶授信明細查詢單為證（本院卷第53頁）。惟第
    一銀行與上訴人間係設定最高限額抵押權，存續期間自81年
    12月14日起至111 年12月13日止，此有上開土地及建物登記
    謄本可按（原審卷第9 、10頁），而最高額抵押與一般抵押
    不同，最高額抵押係就將來應發生之債權所設定之抵押權，
    其債權額在結算前並不確定，實際發生之債權額不及最高額
    時，應以其實際發生之債權額為準（最高法院62年台上字第
    776 號判例參照），準此，上開最高限額抵押權所擔保之債
    務尚未屆期，債權額究為若干即未確定，且其後亦可能因主
    債務人清償或其他事由而使債權減少或消滅，自難遽認系爭
    不動產執行拍賣價金不足清償抵押權所擔保之債權，而謂撤
    銷本件贈與及所有權移轉行為對被上訴人無實益，上訴人執
    此抗辯尚非可採。
  (三)上訴人又抗辯林春金於96年3 月15日贈與系爭房地，惟系爭
    支付命令則於97年間核發，李清賢於受讓時，被上訴人對林
    春金之債權尚未存在，無從知悉被上訴人對林春金有債權存
    在，伊等實未有任何詐害債權行為云云。惟林春金於93年間
    向被上訴人申請信用卡使用，於95年間因繳款不正常申請債
    務協商，至96年3 月15日止積欠84萬6,463 元，為兩造所不
    爭，已如前述，則林春金於移轉登記前即已對被上訴人負有
    債務，上訴人以核發支付命令後始為被上訴人之債務人云云
    ，尚有誤認。再依民法第244 條各項規定觀之，債權人聲請
    撤銷債務人所為之無償行為，並不以債務人及受益人明知有
    害及債權為必要，上訴人於96年3 月15日以贈與所為之移轉
    登記，係屬無償行為，自無需上訴人知悉被上訴人對林春金
    之債權存在始得撤銷，是上訴人抗辯李清賢於受讓時不知被
    上訴人對林春金有債權存在，被上訴人不得撤銷云云，亦屬
    無據。
  (四)據上，林春金於96年3 月15日將系爭房地贈與李清賢後，無
    其他財產清償對被上訴人所負債務，是上訴人間之贈與行為
    致被上訴人對於林春金之債權難以獲得清償，自有害於被上
    訴人之債權。被上訴人係於98年6 月間得知系爭房地以贈與
    為原因之移轉登記，此為兩造所不爭執，則迄至被上訴人於
    98年8 月10日起訴時，尚未逾1 年之除斥期間，是依前揭說
    明，被上訴人訴請撤銷上訴人間系爭房地之贈與及移轉行為
    ，並請求命李清賢塗銷登記以回復原狀，應堪採取。
七、綜上所述，被上訴人依民法第244 條第1 項、第4 項請求撤
    銷上訴人間就系爭房地所為之贈與移轉行為，並將系爭房地
    之所有權移轉登記予以塗銷，為有理由，應予准許。是則原
    審判決被上訴人勝訴，於法並無不合。上訴意旨指摘原判決
    不當，求予廢棄改判，為無理由，應予駁回其上訴。又本件
    事證已臻明確，兩造其餘攻擊防禦方法及舉證，核與判決結
    果不生影響，爰不予論列，併予敘明。
據上論結：本件上訴為無理由，依民事訴訟法第449 條第1 項、
第78條、第85條第1 項，判決如主文。
中    華    民    國    99    年    11    月    30    日
                            民事第一庭
                                審判長法官  蔡明宛
                                法      官  曾錦昌
                                法      官  魏式璧
以上正本證明與原本無異。
本判決不得上訴。
中    華    民    國    99    年    11    月    30    日
                                書  記  官  林佳蓉

司法院資訊處製作；財團法人民間司法改革基金會備份。
